臺灣臺北地方法院民事判決　　　　　　 93年度重訴字第766號
原　　　告　丙○○
　　　　　　丁○○
　　　　　　甲○○
　　　　　　庚○○○
　　　　　　子○○
　　　　　　寅○○
　　　　　　己○○
　　　　　　乙○○
　　　　　　癸○○
　　　　　　壬○○
　　　　　　戊○○
共　　　同
訴訟代理人　張睿文律師
共　　　同
複　代理人　吳忠德律師
被　　　告　辛○○
訴訟代理人　馮志剛律師
被　　　告　丑○○
上列當事人間容忍通行等事件，本院於民國94年4月20日言詞辯
論終結，判決如下：
    主  文
被告辛○○應容忍原告等通行台北市○○○路○段170巷14號（地
下室）地下樓梯至地下一樓之共有部分，並容忍全體共有人共同
使用地下一樓之共有部分。
被告辛○○應給付原告新臺幣伍拾玖萬壹仟貳佰捌拾肆元，及自
民國93年2月12日起至清償日止，按週年利率百分之五計算之利
息。
被告丑○○應給付原告新臺幣貳拾伍萬柒仟零捌拾元，及自民國
93 年2月12日起至清償日止，按週年利率百分之五計算之利息。
本判決第二項及第三項部分，如被告其中一人給付時，他被告於
該給付範圍內同免責任。
原告其餘之訴駁回。
訴訟費用由被告辛○○負擔七十二分之六十七，被告丑○○負擔
七十二分之一，餘由原告負擔。
原告如就本判決第一項部分以新臺幣貳佰壹拾貳萬元，就第二項
部分以新臺幣貳拾萬元為被告辛○○供擔保後，得假執行；被告
辛○○如就本判決第一項部分以新臺幣陸佰參拾肆萬元，就第二
項部分以伍拾玖萬壹仟貳佰捌拾肆元為原告供擔保後，得免予假
執行。
本判決被告丑○○應給付部分得假執行。
原告其餘假執行之聲請駁回。
    事實及理由
壹、程序方面：
一、張榮和於提起本件訴訟後，將其所有之房地（台北市○○○
    路○段170巷18弄1號6樓房地轉讓予子○○，並由子○○承當
    訴訟。
二、本件被告丑○○，未於言詞辯論期日到場，核無民事訴訟法
    第386條各款所列情形，爰依原告之聲請，就被告丑○○部
    分由其一造辯論而為判決。
三、原告於起訴狀送達後，將原聲明第一項關於被告丑○○拆除
    付不當得利部分改為「（二）被告辛○○應給付原告等
    400,000 元，及自起訴狀送達之日起至清償日止，按年息5%
    計算之利息，或被告丑○○應給付原告等400,000元，及自
    起訴狀送達之日起至清償日止，按年息5%計算之利息，如有
    一人給付，另一人免為給付。（三）被告辛○○應給付原告
    等920,000元，及自起訴狀送達之日起至清償日止，按年息
    5%計算之利息。」（93年9月9日準備二狀），被告就此無異
    議而為本案之辯論，視為同意，依民事訴訟法第255條第2項
    及第1項第1款之規定，應予准許。
貳、原告主張：（一）就地下室樓梯通行權部分：原告等人為華
    仁大廈（門牌號碼：台北市○○○路○段170巷18弄1號、3號
    ，坐落於台北市○○區○○段二小段第637地號土地）2樓至
    7樓住戶，被告辛○○於88年1月25日以其妻趙一曼之名義拍
    定取得華仁大廈1號1樓之區分所有權，嗣後辛○○片面主張
    華仁大廈通往台北市○○○路○段170巷14號地下1樓之樓梯
    間（下稱系爭樓梯間）為該戶建物所有權範圍內，並擅自於
    該樓梯口鐵門上鎖，致原告無法使用該樓梯至變電室及其他
    公共設施且無法就設置於該變電室之公共設施為修繕、養護
    工作，然系爭樓梯間及地下室變電室應屬華仁大廈公共設施
    範圍內，故系爭樓梯間應屬大廈內之共用部分而為大樓全體
    有。（二）就系爭空地之不當得利部分：被告辛○○於88年
    1月拍定取得華仁大廈1號與3號1樓之區分所有權後，同年2
    月間，辛○○擅稱其有權專用本件如附圖所示法定停車位空
    地（下稱系爭空地）全部及華仁大廈地下室（門牌號碼：台
    北市○○○路○段170巷14號），逕自佔用系爭空地及地下室
    全部，甚且自行於空地周圍架設不銹鋼鐵架，阻止他人進入
    停車，並於本院90年訴字第1957號訴訟程序進行當中，屢屢
    僱人阻撓原告使用系爭空地，嘗以放置破舊車輛，以路邊停
    車方式長期停放占用該法定空地大部分面積，繼而於91年6
    月間招人陸續在系爭空地上設置上開不銹鋼鐵架路障阻止其
    他住戶使用迄今，且於施作前開不銹鋼路障前，因原告等停
    車於系爭空地影響其施作，渠竟更囑咐多名不知名成年男子
    強行將車輛自系爭法定空地內移出，欲假私力以排除原告等
    就系爭空地之合法使用。被告辛○○於91年10月6日又再次
    唆使他人，以堆高機具移走其他住戶停放於系爭法定空地上
    之車輛，並強行加裝ㄇ型障礙物，阻礙其他住戶之合理使用
    系爭空地。被告辛○○前於華仁大廈1號1樓經營「巷角」火
    鍋店，其間，曾多次僱用他人強行移走其他住戶停放在系爭
    空地之車輛以霸佔車位，並擅自作臨時停車場之經營。另自
    91年2月14日起，將華仁大廈1號1樓之店面租予郎自強，以
    「牢鍋」火鍋店之名經營餐飲生意，卻仍任由承租人佔用系
    爭空地，作為火鍋店設置大型廣告招牌及代客泊車之用。甚
    者，郎自強另以月租新台幣（下同）6,000元之代價，擅自
    出租予第三人使用停車位空地。同年月28日，被告丑○○在
    華仁大廈1號1樓牆外、停車場空地旁牆上強行架設水電管線
    、流理台、活動棚架、裝飾用燈泡，並擺設流動式攤架，將
    系爭空地規劃為類似小型夜市之攤販集中市場，同年3月20
    日開始營業，無權佔用系爭空地。及至丑○○於同年8月15
    日移入華仁大廈1號1樓經營「老盧記」餐廳之前，仍持續擴
    大其無權占有系爭空地之面積而未主動撤離其原攤位設施，
    即使丑○○開始經營前開店面，丑○○仍持續占有部分停車
    位空間，以擺放其店家招牌，並搭設活動桌椅、傘架等，供
    其餐廳顧客使用。丑○○對原告等所發存證信函不僅相應不
    理未予撤離，反雇工於其所佔用位置上方增設一伸縮棚架，
    復另強占部分系爭空地增設一處攤位，以每月17,000元整之
    代價再轉租予訴外人陳嘉翔、陳嘉祺開設攤位，並於同年4
    月9日開始營業。原告等曾委請總幹事邵爾昌口頭勸告渠等
    不得任意設攤，惟渠等仍繼續營業，直至同年5月16日，陳
    氏二兄弟方停止攤販營業，而被告丑○○卻擴大營業範圍及
    室內經營「老盧記」餐廳，然其仍未主動撤離其攤位設備、
    搭設活動桌椅、傘架等，迄今仍無權占有系爭空地。被告
    辛○○計佔用系爭空地如附圖所示編號A、B、C、D、E、F、
    G、H、I、J等十筆停車位土地，自91 年2月14日起算至93年
    1月14日時止，共計23個月，其所得利益總計920,000元（
    4000×10×23＝920000）。為此爰依法訴請被告辛○○返還
    如訴之聲明第2項之不當得利。另被告丑○○未經原告等共
    有人之同意而佔用系爭空地設攤營業，以系爭空地週遭每一
    停車位租金行情約在每月4,000元計算，渠佔用系爭土地如
    附圖所示編號A、B、C、D、E、F、G、H 、I、J等10筆停車
    位土地，自92年2月20日起算至92年12月20日止，共計10個
    月，其所得利益總計400,000元（4000×10×10=400000），
    為此爰訴請丑○○返還原告如訴之聲明第3項相當於租金之
    不當得利。並聲明：（一）被告辛○○應容忍原告等人通行
    台北市○○○路○段170巷14號（地下室）地下樓梯至地下1
    樓之共有部分，並容忍全體共有人共同使用地下1樓之共有
    部分。（二）被告辛○○應給付原告等400,000元，及自起
    訴狀送達之日起至清償日止，按年息5%計算之利息，或被告
    丑○○應給付原告等400,000元，及自起訴狀送達之日起至
    清償日止，按年息5%計算之利息，如有一人給付，另一人免
    為給付。（三）被告辛○○應給付原告等920,000元，及自
    起訴狀送達之日起至清償日止，按年息5%計算之利息。（四
    ）第1至3項之聲明，願供擔保請准予以宣告假執行。
參、被告方面：
一、被告丑○○未於言詞辯論期日到場，亦未提出書狀為任何陳
    述。
二、被告辛○○則以系爭樓梯間非屬華仁大廈共有，而為170巷
    18弄1號1樓所有，原告等對系爭樓梯並無共同使用權利，而
    華仁大廈18弄正門通往地下室樓梯通道已足敷使用，其顯無
    容忍原告等人通行忠孝東路4段170巷14號地下室地下樓梯至
    地下1樓之共有部分，且系爭地下1樓經原告等拍定、點交、
    占有使用後，亦無被告應容忍全體共有人共同使用地下1 樓
    共有部分之問題。華仁大廈起造人為陸培華、陸介鏗及陸介
    康三人約定將華仁大廈地面所有停車位交由華仁大廈1樓及
    地下室所有人陸介康使用，85年2月10日陸介康將華仁大廈
    170巷18弄1號1樓、170巷14號地下1層及1樓空地與6部法定
    停車位出租予被告辛○○，88年被告辛○○配偶趙一曼拍得
    華仁大廈170巷18弄1號、3號兩戶1樓房屋，被告辛○○未占
    用系爭空地，無任何不當得利之事實。不論被告是否有專用
    權，對系爭空地持分亦達10分之4，對應有部分收益，並無
    不當得利問題。並聲明：原告之訴及其假執行之聲請均駁回
    ，如受不利判決，願供擔保請准免予假執行。
肆、得心證之理由：
一、按各共有人，按其應有部分，對於共有物之全部，有使用收
    益之權，共有物除契約另有訂定外，由共有人共同管理。民
    法第818條及第820條第1項定有明文。公寓大廈各住戶對共
    用部分之使用應依其設置目的及通常使用方法為之。但另有
    約定者從其約定。公寓大廈管理條例第9條第2項定有明文。
    公寓大廈管理條例於84年6月28日公布施行，固無溯及既往
    效力，惟該條例施行前區分所有建物並無其他法律規定可以
    適用，於合於前揭民法規定之範圍內，非不得引用前開公寓
    大廈管理條例之規定為法理。經查：
（一）依臺北市古亭地政事務所建築改良物勘測成果表（原證12
      號）、竣工圖（69使字第56號），以及本院於93年12月14
      日勘驗結果，華仁大廈系爭樓梯、地下一層變電室、貯水
      池、臨17弄樓梯間、電梯室等屬於公共使用部分，此見前
      開勘測成果表及勘驗筆錄即明，被告辛○○辯稱華仁大廈
      地下一層屬170巷18弄1號1樓所有，與前揭事證不符，並
      非可採。又華仁大廈地下一層於建築時係作為防空避難室
      部分兼飲食店使用，此有本院向臺北市政府工務局建築管
      理處調閱華仁大廈使用執照卷（69使字第56號）所附華仁
      大廈竣工圖可憑，參酌建築技術規則建築設計施工篇第1
      條、第90條、第144條規定，及本院履勘現場結果，系爭
      樓梯設置之目的應係作為華仁大廈地下層直通樓梯並避難
      層出入口使用，屬於大廈避難設施之一部不得封閉、阻塞
      或設栓鎖以維護公共安全（參臺北市建築物公共安全檢查
      限期改善核准基準），其他變電室及貯水池等則屬華仁大
      廈生活上必需之公共設施，依其設置之目的均不得分歸共
      有人中之一人專用，且華仁大廈就系爭樓梯間或前開公共
      門上鎖，致原告無法使用該樓梯至變電室及其他公共設施
      情形等語，經本院於93年12月14日勘驗屬實，並有卷附系
      爭樓梯鐵門上鎖之照片可憑（原證8號、原證19號照片）
      ，依前揭說明，即非合法，被告辛○○當有容忍原告等共
      有人通行系爭樓梯至華仁大廈地下室，並容忍原告等共有
      人使用地下室公共設施之義務。
（二）被告辛○○雖辯稱系爭樓梯間屬170巷18弄1號1樓所有，
      而華仁大廈18弄正門通往地下室樓梯通道已足敷使用云云
      ，惟查依前開勘測成果表已明確記載系爭樓梯間（含一樓
      突出部分、地下室部分）均屬於公共使用，已如前述，被
      告辛○○又不能提出前開部分係約定專用部分，自無排除
      其他共有人使用之權利。至系爭華仁大廈地下一層雖經本
      院執行處92年度執字第17169號拍賣，並於94年2月22日點
      交，但系爭樓梯並非點交範圍，被告辛○○仍有以前述將
      鐵門上鎖方式阻止原告等使用系爭樓梯間及華仁大廈地下
      一層公共設施之可能，故本件仍有判決被告辛○○應予容
      忍之必要，被告所辯，均非可採。
二、按無法律上原因而受利益，致他人受損害者，應返還其利益
    ，民法第179條前段定有明文。無權占有他人之土地，可能
    獲得相當於租金之利益，此為通常之觀念。又民法第818條
    所定各共有人按其應有部分，對於共有物之全部有使用收益
    權，係指各共有人得就共有物全部，於無害他共有人之權利
    限度內，可按其應有部分行使用益權而言。故共有人如逾越
    其應有部分之範圍使用收益時，即係超越其權利範圍而為使
    用收益，其所受超過利益，要難謂非不當得利。此有最高法
    院89年度台上字第1968號判決可資參照。經查：
（一）被告辛○○並無仁華大廈周圍系爭空地之專用權利，竟於
      系爭空地上如附圖所示Ａ至Ｊ部分，設置停車板予以占用
      ，應將系爭空地交還全體共有人，經本院90年度訴字第
      1957 號判決、臺灣高等法院92年度重上訴字第354號判決
      及最高法院94年台上字37號裁定確認無訛，並有卷附照片
      及停車費收據可憑（原證3、4、5、6），被告丑○○則未
      未於言詞辯論期日到場，亦未提出準備書狀作何聲明或陳
      述，堪認原告主張為真實，則依前揭判決見解，原告主張
      被告辛○○及丑○○受有相當於租金之利益，應返還原告
      ，即屬有據。被告辛○○雖辯稱其未占用系爭空地，無任
      何不當得利之事實，惟此與前揭判決確認被告辛○○並無
      專用權而占有系爭空地，應返還原告及其他全體共有人之
      事實有違，並非可採。
（二）次按土地法第97條第1項規定：「城市地方房屋之租金，
      以不超過土地及其建築物申報總價額年息百分之十為限。
      」基地租用之租金，依土地法第105條規定，亦準用前開
      第97條第1項之規定，惟被告辛○○占用系爭空地出租作
      為商業使用，受有特殊利益，其不當得利額自不受前開土
      地法第97條第1項規定最高租金額之限制（最高法院91年
      度台簡上字第19號判決參照）。查系爭空地位於台北市○
      ○路○段170巷內之華仁大廈四週，臨近忠孝東路4段及安
      和路，附近有神旺飯店等商業機能發達，此有本院93年12
      月14日勘驗筆錄可憑，被告辛○○、丑○○占用系爭空地
      做為停車位出租及其他商業使用。本院審酌前述各等情，
      及目前台北市中心地區停車位之需求及行情（參原證14租
      賃契約），認原告主張被告占用系爭空地獲取之利益，以
      每格停車位每月租金4,000元計算尚屬允當。又依前開金
      額計算，被告辛○○自91年2月14日起至93年1月14日止占
      有系爭空地如附圖A至J部分共10個車位，作為停車位出租
      使用，所得利益共920,000元（4000元×10×23＝920,000
      元），被告丑○○則就前開停車格位於92年2月20日至同
      年12月20止作為商業使用，所得利益共400,000元（4000
      元×10×10＝40,000元），惟原告等於當時所有之土地持
      分總計為萬分之6427（原告庚○○○、丁○○、丙○○、
      甲○○、寅○○、子○○應有部分各為萬分之600，原告
      戊○○、己○○、乙○○、壬○○應有部分各為萬分之
      556，原告癸○○應有部分為萬分之603），故原告僅得就
      其等持有之應有部分之不當得利，即被告辛○○部分
      59,1284元（920,000元×6427／10000＝59,1284元），被
      告丑○○257,080元（400,000元×6427／10000＝257080
      元）為請求，其餘部分原告並未受有損害，不得請求不當
      得利。
三、綜上所述，原告主張被告辛○○非所有權人或專用權利人，
    不得將系爭樓梯間封閉、設鎖，有容忍原告等人通行系爭樓
    梯至華仁大廈地下室，並容忍原告等使用地下室公共設施之
    義務，另被告辛○○並無專用權而占有系爭空地，被告丑○
    ○無權占有系爭空地，其占有所獲取之不當得利應返還原告
    等情為可採，被告辛○○所辯系爭樓梯間屬170巷18弄1號1
    樓所有，其未占用系爭空地，無任何不當得利云云為不可採
    ，惟被告辛○○所辯原告僅得就其應有部分請求不當得利，
    則為可採，爰判決如主文第1、2、3項所示，逾此部分之請
    求，則非有理由，應予駁回。
伍、假執行之宣告：原告及被告辛○○為假執行及免假執行之聲
    請，就被告辛○○部分核無不合，爰分別酌定相當之擔保金
    額予以准許，被告丑○○部分，其所命給付之金額未逾
    500,000元，依民事訴訟法第389條第1項第5款之規定，以職
    權宣告假執行，至原告敗訴部分，其假執行之聲請失其依據
    ，應併予駁回。
陸、訴訟費用負擔之依據：民事訴訟法第79條。
中　　華　　民　　國　　94　　年　　5 　　月　　6 　　日
                  民事第五庭    法　官　張松鈞
以上正本係照原本作成
如對本判決上訴，須於判決送達後20日內向本院提出上訴狀
中　　華　　民　　國　　94　　年　　5 　　月　　6 　　日
                    　　　　　　書記官　黃媚鵑
附錄：
民事訴訟法第三百九十二條：
法院得宣告非經原告預供擔保，不得為假執行。
法院得依聲請或依職權，宣告被告預供擔保，或將請求標的物提
存而免為假執行。
依前項規定預供擔保或提存而免為假執行，應於執行標的物拍定
、變賣或物之交付前為之。
